【裁判字號】    95,上易,808
【裁判日期】    950914
【裁判案由】    詐欺
【裁判全文】
臺灣高等法院刑事判決                 95年度上易字第808號
上  訴  人  臺灣板橋地方法院檢察署檢察官
被      告  乙○○
上列上訴人因被告詐欺案件，不服臺灣板橋地方法院94年度易字
第1546號，中華民國95年2 月24日第一審判決（起訴案號：臺灣
板橋地方法院檢察署94年度偵字第14448 號），提起上訴，本院
判決如下：
    主  文
上訴駁回。
    理  由
一、公訴意旨略以，被告乙○○明知自己經營之電器維修生意早
    已於民國（以下同）92年底結束營業，竟基於意圖為自己不
    法所有之概括犯意，自93年1月間起至8月止，至台北縣新莊
    市○○街告訴人甲○○之住處，先後以做生意失敗需錢周轉
    、償還房租與員工薪資為由，訛詐告訴人甲○○，告訴人陷
    於錯誤，計交付新台幣（下同）209 萬元；被告得款後，並
    未繳交房租或償還員工薪資，反作為平日生活費之用而花用
    殆盡。93年9 月間，被告又以汽車遭竊、欲購買中古車需保
    人為由，請告訴人提供坐落台北縣新莊市○○段 000000000
    地號及其上建物作擔保，告訴人仍不知有詐，攜帶上開土地
    及建物所有權狀隨同被告前往桃園縣中壢市○○路○段134
    之1號1樓中正代書事務所辦理對保并簽署若干書面資料；詎
    料，被告竟將該不動產為案外人張滿足設定最高限額30萬元
    之抵押權，而張滿足所借貸30萬元則由被告領用，但未購買
    汽車。至此，告訴人始知受騙，因認被告涉犯刑法第339 條
    第1項詐欺取財罪嫌等語。
二、公訴人認被告犯詐欺取財罪嫌，無非係以告訴人於偵查中之
    指訴與被告前後不一之供述、證人李振榮、張滿足、蘇盈聰
    之證述與告訴人提出之土地及建物謄本，資為論據。
三、按犯罪事實應依證據認定之，無證據不得認定犯罪事實；又
    不能證明被告犯罪者，應諭知無罪之判決；刑事訴訟法第
    154條第2項、第301條第1 項分別定有明文。次按所謂證據，
    係指直接間接足以證明犯罪行為之一切證人、證物而言；且
    事實之認定，應憑證據，如未能發現相當證據，或證據不足
    以證明，自不能以推測或擬制之方法，以為裁判基礎，最高
    法院30年上字第128 號、40年台上字第86號判例均可資參考
    ；再按認定不利於被告之事實，須依積極證據，苟積極證據
    不足為不利於被告事實之認定時，即應為有利於被告之認定
    ，更不必有何有利之證據，最高法院30年上字第816 號判例
    意旨可資參照。又按刑事訴訟上證明之資料，無論其為直接
    或間接證據，均須達於通常一般之人均不致有所懷疑，而得
    確信其為真實之程度，始得據為有罪之認定，若其關於被告
    是否犯罪之證明未能達此程度，而有合理懷疑之存在，致使
    無從形成有罪之確信，根據「罪證有疑，利於被告」之證據
    法則，即不得遽為不利被告之認定，有最高法院76年度台上
    字第4986號判例可稽。
    而刑法第339條第1項詐欺取財罪之成立，以意圖為自己或第
    三人不法所有，以詐術使人將本人或第三人之物交付為要件
    ，所謂以詐術使人交付，必須被詐欺人因其詐術而陷於錯誤
    ，若其所用方法，不能認為詐術，亦不致使人陷於錯誤，即
    不構成該罪，最高法院46年台上字第260 號判例足資參照。
    至於民事債務當事人間，若有未依債務本旨履行給付之情形
    ，依一般社會經驗而言，原因非一，其因不可歸責之事由致
    無法給付，或因合法主張抗辯事由而拒絕給付，甚至債之關
    係成立後，始行惡意遲延給付，皆有可能，非必出於自始無
    意給付之詐欺犯罪一端，故於別無積極證據之情形下，尚難
    僅以單純債務不履行之客觀狀態，即推定被告自始即有不法
    所有之意圖而逕以詐欺罪責相繩。
四、本件訊據被告固不否認向告訴人借款尚未清償之事實，惟堅
    決否認有何詐欺取財犯行。辯稱，伊因做生意缺錢，於93年
    1 月間陸續向告訴人借錢周轉，告訴人先後向國泰世華、日
    盛、安泰等銀行貸款，或向聯邦、台新等銀行申辦現金卡借
    貸，但利息均由伊按月繳納，直至93年9 月經濟狀況惡化，
    始未繳納；另於93年9 月間，伊因缺錢，再向告訴人告借，
    告訴人自願以其所有房地設定抵押，向張滿足借款30萬元，
    將借之款轉借予伊。伊從未詐騙告訴人云云。
五、經查：
    (1)、告訴人於94年6月8日在檢察官偵訊時稱：「當初是因為
    與被告乙○○係鄰居，被告說有作土雞城生意，可以還伊錢
    ，並且說一年內會將錢還伊」（見94年度他字第2640號卷第
    22頁）；復於原審審理時結證稱：「大家都是好朋友，伊並
    不擔心借錢予被告，且很放心。因為是鄰居住很久，被告又
    有二個小孩要養，伊才借錢給被告」（見原審95年1 月24日
    審判筆錄）；次觀諸告訴人於94年1月20 日告訴狀所載：「
    被告向伊借款，伊沒有現金，乃持伊所有之房、地向國泰銀
    行辦理抵押借款，供被告電器生意周轉；被告自92年12月30
    日起陸續以生意周轉向伊借款，被告之夫且向伊稱，若伊不
    幫忙，被告之生意將關門大吉，週轉不靈，致伊辦理信用卡
    、現金卡供被告使用，並幫被告代償被告所積欠之信用卡債
    務等語（見檢察官偵訊筆錄第3，4頁）。足見告訴人與被告
    之間，係基於鄰居情誼而有本件借貸關係，不能與一般金錢
    授受或借款相提並論。從告訴人是否陷於錯誤而借與方面觀
    之，被告於借款之初，既已向告訴人表明其週轉不靈之情，
    告訴人業已明瞭此情，仍基於鄰居情誼，拔刀相助，即難認
    係陷於錯誤；另從被告有無對告訴人施用詐術方面觀之，被
    告並未刻意隱瞞財務窘況，尤難認被告有何施用詐術。至於
    告訴人嗣後供稱對於被告生活狀況或營業情況并不瞭解云云
    ，核與上開說詞不一致，實有疑竇，也不能遽信。而對被告
    關於財務窘境或週轉不靈之細節，說詞上縱有差池，仍不能
    遽認為施用詐術。蓋告訴人之告訴，係以使被告受刑事訴追
    為目的，是其陳述是否與事實相符，仍應調查其他證據以資
    審認，最高法院52年度台上字第1300號著有判例可資參照。
    (2)、其次，被告向告訴人借款之事，由來已久，絕非偶然。
    查本件被告向告訴人借款300餘萬元部分，或係由告訴人向
    銀行貸款借與或係由告訴人申辦現金卡借與或以告訴人之房
    、地向銀行設定抵押借貸借與，迄至93年8 月止，期間之利
    息悉由被告繳納等情，非但被告與告訴人供陳相符，並有被
    告所有之新竹商業銀行存簿轉帳交易明細、匯款資料等在卷
    可稽，足堪採信。被告所為一時週轉失靈以致無法償還，事
    非詐欺之辯解云云，則堪採信。
    (3)、關於告訴人以坐落臺北縣新莊市○○段000000000 地號
    及其上建建物設定最高限額30萬元抵押部分。本件告訴人所
    述設定最高限額30萬元抵押權之事實，經被告是認，並有臺
    北縣新莊地政事務所94年6月23日北縣莊地登字第094000883
    1號函檢送之土地登記申請書及附件等資料在卷可參，固屬
    實在。惟告訴人所述，被告如何蒙蔽真相以及其如何不知其
    情云云，核其前後說詞反覆：其於檢察官偵訊時稱：「93年
    8 月跟被告去中正代書事務所，被告叫伊簽文件，伊問乙○
    ○為何要簽文件，乙○○說要買車要保證人，伊就同意，伊
    因為有老花眼所以不知道是什麼文件」（見94年度他字第
    2640號卷第29頁）；嗣於本案檢察官偵訊時則稱：「土地設
    定抵押申請書上面的章是我的，簽名不是我簽的，章是被告
    要伊交給李代書去辦買車」（見偵查卷宗第61頁）；而在原
    審審理時改稱：「被告有拿一些證件給伊簽，伊有簽一些文
    件，被告叫伊簽哪裡伊就簽哪裡」（見原審95年1 月24日審
    判筆錄）。核各種說詞，情節迥異，實難盡信。
    (4)、況該設定抵押、貸款以及借與被告各情，歷經證人即中
    壢中正代書事務所土地代書李振榮於檢察官偵訊中、原審及
    本院審理時結證一致，均稱，對於如何設定抵押權、如何簽
    署文件以及如何辦理貸款，逐一向告訴人說明清楚云云，告
    訴人亦是認設定抵押文件上之簽名、蓋章為其簽蓋無訛。是
    故，告訴人在原審所謂其未在土地登記申請書上簽名之說詞
    ，與事實不合，不足採信；且其所謂被告蒙蔽抵押、貸款真
    相之說詞，亦不足認係實在。
六、綜上所述，被告被訴詐欺之犯行，不能證明。原審諭知被告
    無罪之判決，并無違誤。公訴人循告訴人之請求，仍執陳詞
    提起上訴，為無理由，其上訴，自應駁回。
據上論斷，應依刑事訴訟法第368條，判決如主文。
本案經檢察官鄭富銘到庭執行職務。
中    華    民    國    95    年    9     月    14    日
                  刑事第一庭    審判長法  官  蔡長溪
                                      法  官  陳春秋
                                      法  官  陳祐治
以上正本證明與原本無異。
不得上訴。
                                      書記官  蔡慧娟
中    華    民    國    95    年    9     月    14    日


司法院資訊處製作；財團法人民間司法改革基金會備份。
